臺灣高等法院臺南分院刑事裁定
110年度毒抗字第476號
抗  告  人  
即  被  告  溫皓凱



上列抗告人因聲請觀察勒戒案件，不服臺灣臺南地方法院中華民
國110年6月2日裁定(110年度毒聲字第559號)，提起抗告，本院
裁定如下：
    主  文
抗告駁回。
    理  由
一、抗告意旨略以：
　㈠抗告人即被告溫皓凱於民國107年12月16日第一次施用毒品前
    ，無施用毒品紀錄，且在109年4月9日完成醫院戒癮治療全
    部療程後，並未再施用任何毒品；被告雖於109年2月7日再
    度因施用毒品案件，經原審法院判處罪刑確定，但此次施用
    毒品及其第一次施用毒品案件，均係因當時同居人陳耀昌影
    響，陳耀昌因毒品案件為原審法院以108年度訴字第1157號
    刑事判決判處罪刑確定，於109年3月間入獄後，被告即未再
    與其聯絡，現實上無任何取得毒品管道，並無再施用毒品之
    可能，原審裁定未審酌檢察官應斟酌被告現已無毒癮，應依
    修正後之毒品危害防制條例第24條第2項規定之立法意旨，
    予以附條件之緩起訴處分，已有未當。
　㈡縱認被告尚有毒癮，依臺灣高等法院109年度毒抗字第304號
    裁定意旨，檢察官就應予「觀察、勒戒處分」或「附命戒癮
    治療緩起訴處分」固有裁量權，但依臺灣高等法院109年度
    毒抗字第304號裁定之見解，檢察官固對被告是否應送觀察
    、勒戒有裁量權，但應考慮上述毒品危害防制條例第24條第
    2項之修正意旨，檢察官得視個案二度給予被告「附命戒癮
    治療緩起訴處分」之權限。被告至110年2月間終覓得一正職
    工作，擔任物業管理公司之安管人員，生活單純，工作穩定
    ，且被告迄109年4月9日完成戒癮治療處分後，即未再施用
    毒品，且被告患有後天免疫缺乏症候，需定期至醫院回診，
    故依被告前述情狀，令被告入勒戒處所觀察勒戒，而未予被
    告戒癮治療緩起訴處分，應有違比例原則。
　㈢又依上述裁定見解，檢察官及原審法院做成裁定前，並未傳
    喚被告到庭，或讓被告以書面陳述意見，即裁定被告入勒戒
    處所施以觀察勒戒，其裁定自有違正當法律程序原則。
　㈣原裁定有上述不當之處，抗告請求撤銷原裁定，駁回檢察官
    之聲請，並提出臺灣高等法院109年度毒抗字第304號裁定影
    本（附件1）、臺灣臺南地方檢察署檢察官109年度撤緩字第
    513號撤銷緩起訴處分書影本（抗證1）、被告受保護管束人
    手冊影本（抗證2）、臺灣臺南地方法院108年度訴字第1157
    號刑事判決影本（抗證3）、薪資條影本（抗證4）、全國醫
    療服務證明卡（抗證5）為據，另請求本院向衛生福利部嘉
    南療養院函查被告自107年12月起迄今之戒癮治療紀錄、向
    臺灣臺南地方檢察署及臺南市政府警察局第六分局調取被告
    自107年12月起迄今之保護管束紀錄、驗尿紀錄及結果。
二、經查，被告溫皓凱對其基於施用第二級毒品甲基安非他命之
    犯意，於107年12月16日某時，在臺南市○區○○路000巷00弄0
    號居處，施用甲基安非他命一次之事實坦承不諱，且經將其
    為警採集之尿液送驗結果，係呈甲基安非他命陽性反應，有
    毒品案件尿液送驗編號與真實姓名對照表、正修科技大學超
    微量研究科技中心尿液檢驗報告各1份可稽。被告確有施用
    第二級毒品犯行堪以認定。
三、按毒品危害防制條例就施用毒品「初犯」或「三年後再犯」
    （依109年1月15日修正公布，同年7月15日生效之毒品危害
    防制條例第20條第3項、第23條第2項規定，由「五年後再犯
    」縮短為「三年後再犯」）之處遇，本「除刑不除罪」原則
    ，以觀察、勒戒或強制戒治代替刑罰之矯治功能，施用毒品
    本身仍屬合致構成要件之違法且有責之犯罪行為。檢察官就
    上開施用毒品者，原則上應依該條例第20條第1項規定及第2
    3條第2項規定反面解釋，聲請法院裁定令入勒戒處所觀察、
    勒戒，例外於參酌刑法第57條所列事項及公共利益之維護，
    認以緩起訴為適當時，始得例外為命完成戒癮治療之緩起訴
    處分，該條例第24條第1項定有明文。
四、本院之判斷
　㈠查觀察、勒戒之規定，乃導入一療程觀念，針對受處分人將
    來之危險所為預防、矯治措施之保安處分，目的係在戒除行
    為人施用毒品身癮及心癮之措施，以達教化與治療之目的。
    被告究否適宜緩起訴，事屬檢察官之職權範圍，除檢察官審
    酌個案情形，依毒品危害防制條例第24條第1項為附完成戒
    癮治療之緩起訴處分，可排除適用外，凡經檢察官聲請，法
    院僅得依法裁定令入勒戒處所觀察、勒戒，以查其是否仍有
    施用毒品傾向，並據以斷定幫助被告徹底戒毒之方法，法院
    尚無自由斟酌以其他方式替代之權。
　㈡被告本件上開施用第二級毒品之犯行，前經臺灣臺南地方檢
    察署檢察官以108年度毒偵字第84號為附命完成戒癮治療之
    緩起訴處分，並於108年4月10日確定，緩起訴期間2年，戒
    癮治療期間自108年4月10日至110年4月9日止，被告已於109
    年4月21日完成戒癮治療完畢，嗣被告於緩起訴期間，因再
    犯施用第二級毒品犯行，經臺灣臺南地方法院以109年度簡
    字第2270號刑事判決，判處有期徒刑3月確定，而經臺灣臺
    南地方檢察署檢察官以109年度撤緩字第513號撤銷緩起訴處
    分書，撤銷前揭緩起訴處分，嗣臺灣臺南地方檢察署檢察官
    並以109年度撤緩毒偵字第331號聲請簡易判決處刑書，就被
    告本件上開施用第二級毒品之犯行聲請以簡易判決處刑，原
    審以被告於為本件上開施用第二級毒品犯行之前，未曾經執
    行觀察、勒戒或強制戒治，因毒品危害防制條例上開修正及
    最高法院刑事大法庭109年度台上大字第3826號裁定之見解
    ，就檢察官上開聲請簡易判決處刑案件，諭知公訴不受理，
    檢察官對之上訴，經本院以110年度上易字第136號駁回上訴
    確定，檢察官因此復再依修正後之上述毒品危害防制條例規
    定與最高法院大法庭見解，向原審法院聲請觀察、勒戒，有
    上開緩起訴處分書(見臺灣臺南地方檢察署108年度毒偵字第
    84號卷第31頁)、撤銷緩起訴處分書(見臺灣臺南地方檢察署
    109年度撤緩字第513號卷第11頁)、臺灣臺南地方檢察署緩
    起訴處分附帶應履行必要命令處遇報告書、刑案系統觀護終
    結原因表（見臺灣臺南地方檢察署108年度緩護療字第280號
    卷第25-26頁)及臺灣高等法院被告前案紀錄表附卷可稽，故
    檢察官未再予以緩起訴處分，應係裁量權之正當行使。且衡
    諸被告本件施用毒品犯行，前已經檢察官對之為緩起訴處分
    ，並命戒癮治療，然被告於本案緩起訴接受戒癮治療期間（
    即108年4月10日至109年4月9日間），在109年2月7日、109
    年3月3日又再因施用第二級毒品，經原審法院分別以109年
    度簡字第2270號、109年度簡字第2447號簡易判決分別判處
    有期徒刑3月、4月確定，並因而使緩起訴處分遭撤銷，被告
    確實在緩起訴附命戒癮治療期間，再犯施用毒品犯行，可見
    機構外處遇已無法戒除被告毒癮，實有令入勒戒處所施以勒
    戒之必要，檢察官裁量並無不當或違法之處，被告徒以其當
    時會再犯係因友人陳耀昌提供毒品，才會再吸毒，陳耀昌已
    入獄（見抗證3），無取得毒品管道，且其已完成戒癮治療
    （抗證2），已無毒癮；及其有固定工作（抗證4），且為後
    天免疫缺乏症候群患者（抗證5），縱有毒品亦不適合入勒
    戒處所觀察勒戒為由，認檢察官有關對其聲請觀察勒戒之裁
    量有違比例原則，並據以指摘原判決不當，此顯然無視其自
    己在本案緩起訴附命戒癮治療期間，二次再犯施用毒品案件
    所彰顯之無法透過機構外處遇戒除毒癮之情事，且被告是否
    知所悔悟，不再碰毒品，有無正當工作及身體狀況等事由，
    實均與法院審酌檢察官聲請送觀察、勒戒有無理由之判斷無
    涉，故被告此部分抗告應無理由。又毒品危害防制條例並未
    規定檢察官聲請觀察、勒戒或法院裁定觀察、勒戒前，要讓
    被告就是否應予觀察、勒戒表示意見，且被告前已因本案經
    檢察官對之為附戒癮治療之緩起訴處分，顯無未予被告事前
    表示意見之機會，亦無侵害被告憲法上所保障之聽審權、訴
    訟權，或違反正當法律程序之情事，且個案情節不同，其他
    法院就個案所表示之見解，並無拘束本院之效力。是以，被
    告以其他判決（附件1）之法律見解指摘原審及檢察官未傳
    喚其到庭，或讓其以書面陳述意見，有侵害被告憲法上所保
    障之聽審權、訴訟權，或違反正當法律程序之情事，此部分
    抗告亦無理由。至被告請求本院向衛生福利部嘉南療養院函
    查被告自107年12月起迄今之戒癮治療紀錄、向臺灣臺南地
    方檢察署及臺南市政府警察局第六分局調取被告自107年12
    月起迄今之保護管束紀錄、驗尿紀錄及結果，此核均屬欲證
    明其前已完成戒癮治療，然被告於本案雖已完成戒癮治療，
    但其確實在本案緩起訴附命戒癮治療期間，二次再犯施用毒
    品案件，顯然無法透過機構外處遇戒除毒癮，檢察官聲請觀
    察、勒戒，其裁量並無不當，業經認定如前，故被告此部分
    證據調查聲請，應無必要，附此敘明。
　㈢綜上所述，本件抗告為無理由，應予駁回。
五、據上論斷，應依刑事訴訟法第412條，裁定如主文。
中　　華　　民　　國　　110 　年　　6 　　月　　24　　日
                  刑事第六庭    審判長法　官  張瑛宗
                                      法　官  李秋瑩　　
                                      法　官  林坤志
以上正本證明與原本無異。
不得再抗告。
　　　　　　　　　　　　　　　　　　　書記官  凌昇裕　　
中　　華　　民　　國　　110 　年　　6 　　月　　24　　日